臺灣高等法院民事判決　　　九十年度上易字第一九三號
　　上　訴　人　乙○○
　　被 上訴 人　甲○○
右當事人間請求損害賠償事件，上訴人對於中華民國八十九年十二月十四日臺灣臺北
地方法院八十九年度訴字第八一三號第一審判決提起上訴，本院判決如左：
    主    文
原判決關於命上訴人給付超過新台幣貳拾柒萬壹仟捌佰拾陸元及自民國八十九年七
月二十五日起至清償日止按週年利率百分之五計算之利息部分，及該部分假執行之宣
告，暨訴訟費用之裁判均廢棄。
右開廢棄部分，被上訴人在第一審之訴及其假執行之聲請均駁回。
其餘上訴駁回。
第一、二審訴訟費用由上訴人負擔五分之二，餘由被上訴人負擔。
    事　　實
甲、上訴人方面：
一、聲明：
  (一)原判決廢棄。
  (二)被上訴人在第一審之訴駁回。
  (三)第一、二審訴訟費用由被上訴人負擔。
二、陳述：除與原判決所載相同者，予以引用外，補述略稱：
  (一)臺灣板橋地方法院八十三年度民執公字第四二八一號拍賣公告，僅註明系爭房屋
    為空屋，並未註明租賃關係，上訴人無從得知前手葉添發與被上訴人成立承租基
    地之訴訟上和解內容。又，既是以「空屋」拍賣，其租賃關係應解為已終止。
  (二)原審判決上訴人應給付之金額以土地公告現值年息百分之十為計算依據，違反土
    地法第九十七條及第一百零五條規定租金最高僅得按申報總價額年息百分之十計
    算之限制。
  (三)根據八十三年度民執公字第四二八一號強制執行事件不動產附表，臺灣板橋地方
    法院僅交給上訴人地面層、二層、三層房屋各為四十五點五七平方公尺，超過部
    分應為防火巷及道路，無人佔用，原審以六十平方公尺為判決依據，與事實不符
    。
  (四)本件土地位於板橋市光復橋邊行水區，而上訴人向法院購得之房屋屋齡已逾三十
    年，年久失修且未為保存登記，故上訴人未整修前僅以月租三千元出租與黃呂阿
    雪。另案有位於榮總附近大馬路旁教育部管理之住宅區土地，僅按申報地價年息
    百分之五請求。在經濟不景氣情況下，上訴人請求按土地法第九十七條及第一百
    零五條規定，以申報地價年息百分之三計算作為損害賠償之依據。
  (五)上訴人已於民國（下同）九十年八月七日將系爭房屋移轉給莊新泉。
三、證據：除援用第一審所提證據外，補提：臺灣板橋地方法院八十四年四月十九日
    八十三年度民執字第四二八一號公告、臺北縣板橋市公所簡便行文表、臺灣板橋
    地方法院八十五年十二月五日八十三年度民執公字第四二八一號執行命令、所有
    權移轉契約書、契稅稅單影本各一件、地價謄本二件為證。
乙、被上訴人方面：
一、聲明：上訴駁回，訴訟費用由上訴人負擔。
二、陳述：除與原判決所載相同者，予以引用外，補述略稱：
  (一)上訴人所提系爭房屋之所有權移轉契約書、稅單均不實在。依當事人恆定原則，
    系爭房屋所有權移轉對被上訴人不生效力。
  (二)被上訴人請求之法律關係為：1.上訴人應承受租賃關係，先位依租賃關係請求租
    金。2.如果認為租賃關係不成立，則備位請求相當於租金之不當得利。
三、證據：援用第一審所提證據。
丙、本院依職權向臺灣板橋地方法院調閱八十三年民執公字第四二八一號執行卷全卷
    。
    理    由
壹、程序方面：
一、本件被上訴人經合法通知，未於言詞辯論期日到場，核無民事訴訟法第三百八十
    六條各款所列情形，准依上訴人聲請，由其一造辯論而為判決。
二、按訴訟繫屬中為訴訟標的之法律關係，雖移轉於第三人，於訴訟無影響，民事訴
    訟法第二百五十四條第一項前段定有明文。查上訴人雖提出土地建築改良物買賣
    所有權移轉契約書及契稅繳款書影本各一件為證，主張伊已將系爭房屋出售予第
    三人莊新泉，然依上開規定，上訴人出售系爭房屋之行為，於本件訴訟無影響，
    合先敘明。
貳、實體方面：
一、被上訴人主張：坐落台北縣板橋市○○○段二九二─二一地號土地（下稱系爭土
    地）為伊所有，其上門牌台北縣板橋市○○街一七二巷二弄八號房屋（整編前門
　　牌為台北縣板橋市○○路○段光榮巷六十二弄六號，八十五年四月十五日改編，
　　下稱系爭房屋），使用系爭土地面積六十平方公尺，原為訴外人葉添發所有，並
　　由葉添發與伊成立訴訟上之和解向伊承租系爭土地使用。嗣因葉添發積欠租金，
　　伊乃聲請強制執行系爭房屋，由上訴人拍定取得，並於八十五年十一月十六日取
　　得權利移轉證書，上訴人應承受葉添發與被上訴人間之租賃關係，惟上訴人自取
　　得系爭房屋所有權後，使用伊所有系爭土地，均未給付租金予伊，爰先位聲明依
　　租賃關係，求為命上訴人給付自取得權利移轉證書翌日即八十五年十一月十七日
　　起至八十九年七月十六日止，共三年八個月之租金六十四萬零二百元並加計法定
　　遲延利息；若認為兩造間之租賃關係不成立，則上訴人乃無法律上之原因使用系
　　爭土地，致被上訴人受有相當於租金之損害，爰備位聲明依不當得利之法律關係
　　，訴請上訴人如數返還等語。上訴人則以：系爭房屋執行法院以空屋拍賣，並未
　　註明有租賃關係，伊因拍定而取得系爭房屋所有權後，並未使用系爭房屋，而係
　　交由被上訴人處理出售事宜，自無庸支付租金予被上訴人。若認上訴人有使用系
　　爭土地，惟使用面積亦僅四十五點五七平方公尺，非六十平方公尺，且被上訴人
　　請求數額超過土地法第九十七條，第一百零五條所定之限制顯然過高，應按土地
　　申報總額年息百分之三計算為合理等語，資為抗辯。
三、查系爭土地為被上訴人所有，其上系爭房屋為訴外人葉添發所興建之違章建築，
    被上訴人曾訴請葉添發返還系爭房屋，嗣於訴訟中成立和解，被上訴人同意將房
    屋坐落基地六十平方公尺出租予葉添發，並依土地公告現值年息百分之十計算租
　　金；嗣因葉添發積欠被上訴人租金，被上訴人乃聲請就系爭房屋強制執行；由上
　　訴人以五十三萬八千八百元拍定取得，惟因被上訴人以土地所有人地位，依土地
　　法規定行使優先購買權，嗣又放棄優先權利，執行法院乃遲至八十五年十一月九
　　日核發不動產權利移轉證書，上訴人則於同年月十六日領得權利移轉證書之事實
　　，有土地登記謄本、不動產權利移轉證書在卷可稽，且有附於臺灣板橋地方法院
　　八十三年度執字第四二八一號民事執行卷宗內之和解筆錄、建築改良物登記簿、
　　查封筆錄及送達證書可憑，並為兩造所不爭執，堪信為真實。至於被上訴人先位
    主張上訴人應承受葉添發與被上訴人間之租賃關係乙節，則為上訴人所否認，並
    以前揭情詞置辯。
四、按土地與房屋為各別之不動產，各得單獨為交易之標的，且房屋性質上不能與土
    地使用權分離而存在，亦即使用房屋必須使用該房屋之基地，故土地及房屋同屬
　　一人，而將土地及房屋分開同時或先後出賣，其間雖無地上權設定，然除有特別
　　情事，可解釋為當事人之真意，限於賣屋而無基地之使用外，均應推斷土地承買
　　人默許房屋承買人繼續使用土地（最高法院四十八年台上字第一四五七號判例參
　　照），又；使用土地之房屋所有人對土地所有人應支付相當之代價，則其法律關
　　係之性質，當屬租賃；至其租金數額，如當事人間不能協議決定，當可訴請法院
　　裁判；其再因轉讓而承受土地所有權之人，應有民法第四百二十五條之適用，其
　　再因轉讓而繼受房屋所有權之人，則除有反對之特約外，應推斷土地所有人對之
　　默許其繼續承租，故不問其後為轉讓土地或轉讓房屋，其土地所有權之承受人對
　　房屋所有人或房屋所有權之承受人對土地所有人，均繼續其原來之法律關係（最
　　高法院七十五年度第五次民事庭會議決議參照）。經查：系爭房屋係於六十一年
　　間由葉添發興建，屬於違章建築，被上訴人則因買賣於六十七年九月十二日取得
　　系爭土地所有權之事實，有附於臺灣板橋地方法院八十三年度執字第四二八一號
　　民事執行卷宗內之土地登記謄本及八十四年五月三十一日之執行筆錄在卷可憑。
　　葉添發因所建房屋占用系爭土地於被上訴人取得系爭土地後，於七十年十月一日
　　與被上訴人成立訴訟上和解，約定由葉添發向被上訴人承租系爭房屋坐落基地面
　　積六十平方公尺，按系爭土地之公告現值之百分之十給付租金，並於每年一月一
　　日、七月一日分二次先後給付，有附於上開執行卷宗內之和解筆錄可憑（影本見
　　本院卷第八三至八四頁）。依該和解成立之原因及內容觀之，並參諸最高法院七
　　十四年台上字第二五六二號判例要旨「．．．城市地方，倘以在他人土地上有房
　　屋為目的，而租用基地，無論係租地後自建房屋，或承受前手之房屋而租用基地
　　，皆應解為租地建屋契約，方符立法意旨。」足見被上訴人與葉添發間係就系爭
　　土地之使用現狀，合意成立租地建屋契約，而上訴人係因拍賣而取得系爭房屋，
　　而執行法院之拍賣，性質上亦屬買賣之一種，揆諸上開最高法院判例及民事庭會
　　議決議意旨，兩造間既無反對之約定，應由上訴人繼續上開被上訴人與葉添發間
　　租賃之法律關係，故被上訴人先位訴請上訴人給付自取得系爭房屋權利移轉證書
　　之翌日即八十五年十一月十七日起至八十九年七月十六日止之租金，即屬正當。
　　上訴人雖舉系爭房屋之拍賣公告以「空屋」拍賣，並未記載租賃關係，辯稱應認
　　租賃關係已終止云云，惟查，依該拍賣公告所載，系爭房屋實際使用情形應買人
　　仍應自行查明（見本院卷第二五頁背面），上訴人此項抗辯委無足採。上訴人復
　　舉臺灣板橋地方法院執行命令，主張執行法院僅交給上訴人地面層、二層、三層
　　房屋各為四十五點五七平方公尺，系爭房屋占用基地面積自僅四五點五七平方公
　　尺而非六十平方公尺云云，惟如前所述，上訴人乃繼續被上訴人與葉添發間之租
　　賃關係，依該租賃契約所載，葉添發承租系爭土地面積為六十平方公尺（即系爭
　　房屋及其附屬建物之基地，見本院卷第八四頁），則上訴人租用基地面積應以六
　　十平方公尺計算，上訴人此項主張自無可取。
五、按城市地方房屋之租金，以不超過土地及其建築物申報總價額年息百分之十為限
　　，土地法第九十七條第一項定有明文，依同法第一百零五條規定，於租用基地建
　　築房屋準用之。是以，建築基地租金之最高限額，應以基地申報地價年息百分之
　　十為限。查系爭房屋位於台北縣板橋市，屬城市房屋，依前揭被上訴人與葉添發
    之租賃契約，葉添發承租系爭土地之租金為公告現值年息百分之十（見本院卷第
    八四頁），而系爭土地之公告現值高於申報地價有上訴人提出之地價謄本可稽，
    則被上訴人與葉添發間關於租金之約定，顯然逾越上開法定租金限額，上訴人抗
　　辯被上訴人請求之租金超過最高限額部分，無權請求一節，洵屬有據。是以，被
　　上訴人得請求上訴人給付之租金，應以系爭土地之申報地價年息百分之十為限。
　　查系爭土地八十三年七月之申報地價為每平方公尺八千四百元，八十六年七月之
　　申報地價為每平方公尺一萬三千二百元，八十九年七月之申報地價為每平方公尺
　　一萬一千零四十元，有地價謄本在卷可稽（見本院卷第四四頁），被上訴人自八
　　十五年十一月十七日起至八十九年七月十六日止，得請求之租金為二十七萬一千
　　八百三十六元【計算式：11.17.─6.8400×60×10/100×(7/12+14/365）
    ＝31333；7.1.─6.　13200×60×10/100×3＝237600；7.1.─
    7.16.　11040×60×10/100×16/365＝2903；++＝271836)，逾此所為之請
　　求，不應准許。上訴人固主張其取得系爭房屋所有權後，即交由被上訴人連同土
　　地處理出售事宜，上訴人並無使用云云，為被上訴人所否認，上訴人亦未舉證證
　　明其主張為真，且依前揭說明，上訴人與被上訴人間之租賃關係並不因此受影響
　　，則其此項主張亦非可採。
六、從而，被上訴人先位本於租賃之法律關係，請求上訴人給付貳拾柒萬壹仟捌佰
　　拾陸元，及自起訴狀繕本送達翌日即八十九年七月二十五日起至清償日止，按週
　　年利率百分之五計算之利息，洵屬正當。逾此所為請求，為無理由，應予駁回。
　　原審就超過上開應准許部分，為上訴人敗訴之判決，並為假執行之宣告，自有未
　　洽。上訴意旨就此部分指摘原判決不當，求予廢棄改判，為有理由。至於上開應
　　准許部分，原審判命上訴人給付，並為假執行之宣告，核無違誤，上訴意旨就此
　　部分指摘原判決不當，求予廢棄，為無理由，應予駁回。
七、因被上訴人先位本於租賃之法律關係，請求上訴人給付租金部分為有理由，則被
　　上訴人備位主張不當得利部分，毋庸審酌，附此敘明。
八、本件事證已臻明確，兩造其餘攻擊防禦方法及證據資料，核與本件判決結果不生
    影響，毋庸一一論述，併予敘明。
九、據上論結，本件上訴為一部有理由，一部無理由，依民事訴訟法第四百五十條、
    第四百四十九條第一項、第四百六十三條、第三百八十五條第一項、第七十九條
    但書，判決如主文。
中　　　華　　　民　　　國　　九十一　　年　　　四　　　月　　二十三 　 日
                                民事第十五庭
                            　　　　審判長法  官　劉  靜　嫻
                            　　　　　　　法  官　吳　光　釗
                            　　　　　　　法  官　陳  昆　煇
右正本係照原本作成。
不得上訴。
中　　　華　　　民　　　國　　九十一　　年　　　四　　　月　　二十四 　 日
 　　　　　　　　　　　　　　　　　　　　 書記官　李　佳　樺
